臺灣桃園地方法院行政訴訟判決　　　　　110年度交字第256號
原　　　告　張明祺　
被　　　告　桃園市政府交通事件裁決處

代　表　人　張丞邦　
訴訟代理人　黃一鳴律師
上列當事人間交通裁決事件，原告不服被告民國110 年5 月19日
桃交裁罰字第58－D6NE11243 號裁決，提起行政訴訟，本院判決
如下：
    主  文
一、原處分撤銷。
二、訴訟費用新臺幣參佰元由被告負擔。
三、被告應給付原告新臺幣參佰元。
    事實及理由
壹、程序方面：
    本件係因原告不服被告所為道路交通管理處罰條例（下稱處
    罰條例）第8 條之裁決而提起撤銷訴訟，依行政訴訟法第23
    7 條之1 ，應適用交通裁決事件訴訟程序。本件因卷證資料
    已經明確，本院依行政訴訟法第237 條之7 規定，不經言詞
    辯論，直接裁判。
貳、實體方面：
一、爭訟概要：
    原告於110 年3 月31日15時17分許，駕駛車牌號碼000 000
    00號自用小貨車車（下稱系爭車輛），行經桃園市○鎮區○
    ○路○○○段000 號前時，為桃園市政府警察局平鎮分局（
    下稱舉發機關）員警認原告「駕駛執照業經吊銷，仍駕車」
    之違規，遂當場舉發並填製掌電字第D6NE11243 號之舉發違
    反道路交通管理事件通知單（下稱系爭舉發通知單），並移
    送被告處理。原告於110 年4 月16日到案陳述不服舉發，嗣
    經被告函請舉發機關協助查明事實後，認原告確有「駕駛執
    照業經註銷仍駕駛小型車」之違規行為，即於110 年5 月19
    日填製桃交裁罰字第58－D6NE11243 號裁決書（下稱原處分
    ），爰依處罰條例第21條第1 項第4 款及違反道路交通管理
    事件統一裁罰基準及處理細則（下稱裁罰基準及處理細則）
    等規定，裁處原告罰鍰新臺幣（下同）9,000 元、駕駛執照
    扣繳等處分。原告不服，於是提起本件行政訴訟。
二、原告起訴主張及聲明：
（一）主張要旨：監理機關為何註銷原告之駕駛執照，原告完全
      不知情，原告無違規，亦無未繳納罰鍰。
（二）聲明：撤銷原處分。
三、被告答辯及聲明：
（一）答辯要旨：
    ⒈引用處罰條例第21條第1 項第4 款、第4 項、第26條等相
      關交通法規之條文及函示（詳卷附答辯狀）。
    ⒉原告駕駛執照註銷之部分，依處罰條例第26條之規定，被
      告於110 年5 月17日桃交裁罰字第110004772 號函文表示
      略以：「…經查臺端於102 年7 月16日因違反上述條例之
      規定遭交通部公路總局新竹區監理所中壢監理站舉發（單
      號：53H008033 ）裁處罰鍰600 元，惟臺端仍未繳納罰鍰
      ，亦未提起申明異議，復經當時裁罰機關( 交通部公路總
      局新竹區監理所中壢監理站) 於104 年3 月5 日開立裁決
      書，同年月11日完成送達，旋依說明二所述規定辦理，自
      104 年4 月5 日逕行註銷職業駕駛執照，核無違誤…」等
      語，是原告前有違規行為遭舉發而未於期限內繳清罰鍰並
      申請換發同等車類之普通駕駛執照，故其駕駛執照仍為註
      銷狀態。
    ⒊本件舉發員警攔停稽查原告並查詢身分資料，發現原告駕
      駛執照業經註銷仍駕駛小型車，經查原告之職業駕駛執照
      係於104 年4 月5 日註銷，然原告應申請換發同等車類之
      普通駕駛執照始得行車上路，惟查原告並無申請換發同等
      車類之普通駕駛執照之情事，核屬「駕駛執照業經註銷仍
      駕駛小型車」之違規行為。
    ⒋原告雖主張不知其有違規罰單等語，惟當時裁罰機關已於
      104 年3 月5 日開立壢監裁字第53－53H000000 號裁決書
      ，且該裁決書亦於同年3 月11日送達，此有裁決書送達證
      書在卷可證，而原告仍未繳納罰鍰。況原告本即應注意於
      駕駛時是否仍執有駕駛執照，否則不得駕駛小型車，故縱
      使原告係疏未注意仍為駕駛車輛之行為，仍屬具有過失而
      應予處罰。
    ⒌末按處罰條例第87條之規定，上開裁決書於104 年3 月11
      日合法送，；則原告如有不服，自當依前開法條所定之法
      定救濟期間30日內向管轄地方法院行政訴訟庭提起訴訟，
      而該30日之合法提起行政訴訟即自104 年3 月12日（即合
      法送達上開裁決書之翌日）起算，然原告逾期未提起行政
      訴訟，上開裁決書即已確定。
    ⒍綜上所述，系爭車輛駕駛因有「駕駛執照業經註銷仍駕駛
      小型車」之情，已該當處罰條例第21條第1 項第4 款等規
      定之要件。是被告依法裁處，應無違誤，原告之訴為無理
      由。
（二）聲明：駁回原告之訴。
四、爭點：被告於104 年4 月5 日逕行註銷原告考領之職業駕駛
          執照之處分是否合法？
五、本院之判斷：
（一）前提事實：
      原告於110 年3 月31日15時17分許，駕駛系爭車輛行經桃
      園市○鎮區○○路○○○段000 號前時，為舉發機關員警
      認原告「駕駛執照業經註銷，仍駕車」之違規事實，此有
      被告110 年5 月17日桃交裁罰字第1100047772號函文（見
      本院卷第18頁）、系爭舉發通知單（見本院卷第21頁）、
      駕駛人基本資料（見本院卷第22頁）、汽車駕照吊扣銷執
      行單報表（見本院卷第23頁）、汽車車籍查詢（見本院卷
      第24頁）、交通違規案件陳述書（見本院卷第25頁）、前
      處分之裁決書及其送達證書（見本院卷第26至27頁）等資
      料各1 份在卷可憑。
（二）被告於104 年4 月5 日逕行註銷原告考領之職業駕駛執照
      之處分，並不合法：
    ⒈按汽車駕駛執照為駕駛汽車之許可憑證，由駕駛人向公路
      監理機關申請登記，考驗及格後發給之。汽車駕駛人經考
      驗及格，未領取駕駛執照前，不得駕駛汽車，道路交通安
      全規則（下稱道安規則）第50條第1 項定有明文。又「汽
      車駕駛人，駕駛執照業經吊銷、註銷仍駕駛小型車或機車
      者，處6,000 元以上12,000元以下罰鍰，並當場禁止其駕
      駛，駕駛執照應扣繳之」，亦為處罰條例第21條第1 項第
      4 款、第4 項分別所明定。
    ⒉次按「汽車所有人、駕駛人違反本條例，經主管機關裁決
      書送達後逾30日之不變期間未向管轄之地方法院行政訴訟
      庭提起撤銷訴訟，或其訴訟經法院裁判確定，而不繳納罰
      鍰或不繳送汽車牌照、駕駛執照者，依下列規定處理之：
      二、經處分吊扣汽車牌照或駕駛執照者，按其吊扣期間加
      倍處分；仍不依限期繳送汽車牌照或駕駛執照者，吊銷其
      汽車牌照或駕駛執照」，道路交通管理處罰條例第65條第
      1 項第2 款定有明文。核其規定之性質，乃受處分人逾期
      未履行道路交通管理處罰條例第65條第1 項本文所規定繳
      送駕駛執照義務之行為，所為吊扣期間加倍或吊銷駕照或
      汽車牌照之處分（統稱為易處處分），核係限制、剝奪汽
      車行駛權利之裁罰性不利處分，屬行政罰法第2 條第1 款
      、第2 款所定其他種類之行政罰，此有最高行政法院103
      年度判字第174 號判決可資參照。準此，倘裁罰機關，就
      關於駕駛執照逾期不繳送之處理部分，如於裁罰作成時，
      受處分人是否有違反不遵期繳送駕駛執照之事實均尚未發
      生在先，則其所為上開易處處分之法律構成要件即尚未實
      現，而裁罰機關尚未取得依道路交通管理處罰條例第65條
      第1 項第2 款後段規定作成該加重處罰（即易處處分）之
      權限，即不得據此規定予以易處吊扣期間加倍或吊銷受處
      分人之駕駛執照或汽車牌照，而係待受處分人確有不遵期
      繳送駕駛執照之違規行為後（即構成要件實現後），始得
      再依道路交通管理處罰條例第65條第1 項第2 款後段規定
      另為易處吊扣期間加倍或吊銷受處分人之駕駛執照或汽車
      牌照之處分，並再分別作成上開易處處分分別為送達。否
      則，裁決機關未另分別為按吊扣期間加倍或吊銷駕駛執照
      或汽車牌照處分，並送達處分人，即不生其駕駛執照吊扣
      期間加倍或經吊銷之效力，此並有104 年度高等行政法院
      及地方法院行政訴訟庭法律座談會提案二之研討意見足參
      。準此，依舉重以明輕之法理，縱受吊扣汽車牌照或駕駛
      執照之處分，若當事人未於期限內繳送者，裁決機關所為
      「逕行註銷」之處分，仍應送達當事人，始生處分之效力
      。然本件前一處分（即交通部公路總局新竹區監理所壢監
      裁字第53－53H000000 號）僅是裁決機關要求原告須於期
      限前將其駕駛執照送交審驗，並非吊扣汽車牌照或駕駛執
      照之處分，若原告未為送交審驗，則被告逕行註銷原告駕
      駛執照之處分，更應踐行送達程序，使原告知悉其駕駛執
      照業已註銷，方生處分之效力。
    ⒊況按交通部93年1 月27日交路⑴字第0930000934號函文表
      示略以：「一、查行政程序法第110 條第1 項規定…，故
      道路交通違規行為依道路交通管理處罰條例各條文規定應
      處逕行註銷駕駛執照處分，其處罰當依上開行政程序法規
      定於『送達相對人』時，方生『逕行註銷駕駛執照』之效
      力，亦即有關上開逕行註銷駕駛執照處分，如未依行政程
      序法第1 章第11節之送達相關規定完成送達者，當不生『
      逕行註銷駕駛執照』效力，亦無『仍不知自己駕照遭註銷
      ，仍在駕車』之疑慮。二、民眾如有不知自己駕照遭註銷
      而於事後方由其他方式得知之情形，當可向處罰機關查詢
      、反映或申訴，本部已責成公路總局轉請轄屬監理裁罰機
      關，確依相關規定完成送達效力者方可執行逕行註銷駕駛
      執照處分，以維民眾權益」等語觀之，交通部亦明白向其
      轄下所屬之各監理機關表示，若有逕行註銷駕駛執照處分
      時，亦應按照行政程序法等相關規定為送達，始對處分之
      相對人生「逕行註銷」之效力。
    ⒋經查，本件原處分係認原告前經交通部公路總局新竹區監
      理所於104 年3 月5 日以壢監裁字第53－53H000000 號違
      反道路交通管理事件裁決書（見本院卷第26頁），裁處原
      告罰鍰600 元，並審驗駕駛執照，嗣因原告駕駛執照逾期
      未送交審驗，故被告自104 年4 月5 日起逕行註銷原告之
      職業駕駛執照，而在原告未換發普通駕駛執照期間內，原
      告因於110 年3 月31日15時17分許，駕駛系爭車輛行經桃
      園市○鎮區○○路○○○段000 號前時，而有「駕駛執照
      業經註銷仍駕駛小型車」之違規行為，乃依處罰條例第21
      條第1 項第4 款規定，裁處原告罰鍰9,000 元。由此可見
      ，本件原處分僅憑前揭交通部公路總局新竹區監理所104
      年3 月5 日壢監裁字第53－53H000000 號違反道路交通管
      理事件裁決書所裁處原告「罰鍰600 元，並審驗駕駛執照
      」，即遽為本件罰鍰9,000 元之裁罰。然觀諸前揭交通部
      公路總局新竹區監理所104 年3 月5 日壢監裁字第53－53
      H000000 號違反道路交通管理事件裁決書之處罰主文欄所
      載：「一、罰鍰新臺幣600 元整，並審驗駕駛執照，駕駛
      執照限於104 年4 月4 日前審驗。二、上開駕駛執照逾期
      不繳送之處分：（一）職業汽車駕駛人資格自104 年4 月
      5 日起註銷（請繳送註銷之職業駕駛執照）。（二）職業
      汽車駕駛人得憑因逾期被註銷之職業駕駛執照，申請換發
      同等車類之普通駕駛執照，但未換發普通駕駛執照前，不
      得駕駛汽車。（三）駕駛執照經註銷仍駕駛小客車或機器
      腳踏車而受舉發者，另依同條例第21條第1 項第4 款裁處
      ，駕駛執照經註銷仍駕駛聯結車、大客車、大貨車而受舉
      發者，另依同條例第21條之1 第1 項第5 款規定裁處」（
      見本院卷第26頁），關於該裁決主文欄第二項之（一）部
      分，即關於其所為之「逕行註銷駕駛執照」之處分，乃屬
      易處處分，且係屬於羈束處分不得附條件之易處處分，揆
      諸上開本院之說明，即具有明顯重大之瑕疵，且此瑕疵一
      望即知，已達重大明顯之程度，是依行政程序法第111 條
      第7 款規定，該裁決之裁罰主文中就此易處處分之記載應
      屬無效之處分而不生效力。況衡以原告嗣後縱有未履行10
      4 年3 月5 日壢監裁字第53－53H000000 號裁決所課予之
      駕駛執照繳送義務，然此亦未見被告另有就原告於逾期不
      繳送駕駛執照之構成要件該當時，另予製作易處原告吊銷
      駕駛執照之處分並為送達受處分人之事證，是本院揆諸前
      揭說明，被告本件原處分所依憑之104 年3 月5 日壢監裁
      字第53－53H000000 號裁決（即關於「逕行註銷駕駛執照
      」之易處處分）有瑕疵而不生效力，則不論原告主張是否
      有理，即難認原告有已「駕駛執照業經註銷」之法律構成
      要件，原處分再以原告於110 年3 月31日15時17分許，駕
      駛系爭車輛行經桃園市○鎮區○○路○○○段000 號前時
      ，有「駕駛執照業經註銷仍駕駛小型車」之違規行為，即
      乏採憑，而有違誤。故原告訴請撤銷原處分，為有理由，
      應予准許。
（四）本件判決基礎已臻明確，兩造其餘之攻擊防禦方法及訴訟
      資料經本院審酌後，核與判決結果不生影響，無一一論述
      之必要，附此敘明。
六、本件第一審裁判費為裁判費300 元，應由被告負擔，爰確定
    第一審訴訟費用額如主文第2、3項所示。
據上論結，本件原告之訴為有理由，依行政訴訟法第237條之8第
1項、第98條第1項前段，判決如主文。
中    華    民    國  110     年    10    月    29    日
                  行政訴訟庭  法  官  黃漢權
上為正本係照原本作成。
如不服本判決，應於判決送達後20日內，向本院提出上訴狀，上
訴狀並應記載上訴理由，表明關於原判決所違背之法令及其具體
內容或依訴訟資料可認為原判決有違背法令之具體事實，其未表
明上訴理由者，應於提出上訴後20日內向本院補提理由書（上訴
狀及上訴理由書均須按他造人數附繕本），並應繳納上訴費新臺
幣750元。
中    華    民    國   110    年    11    月    1     日
                              書記官  蕭竣升